【裁判字號】    91,訴,2497
【裁判日期】    970911
【裁判案由】    分配表異議之訴
【裁判全文】
臺灣板橋地方法院民事判決              91年度訴字第2497號
原      告  丁○○
            乙○○
            丙○○
共      同
訴訟代理人  陳福寧律師
被      告  黃宏裕即黃謝永雪.
            甲○○
上一被告
訴訟代理人  戊○○
上列當事人間分配表異議之訴事件，經本院於民國97年8月26日
言詞辯論終結，判決如下：
    主  文
原告之訴駁回。
訴訟費用由原告負擔。
    事實及理由
一、程序方面：
（一）被告黃謝永雪於本件訴訟程序進行中，於民國96年12月3
      日死亡，其繼承人計有黃宏仁、黃宏裕、黃宏全、黃純絹
      、黃純珍、黃純華等人，其中除黃宏裕依法向法院聲請限
      定繼承獲准外，其餘繼承人均已聲明拋棄繼承等情，業據
      黃謝永雪之繼承人分別具狀陳明，並經本院依職權調閱臺
      灣臺北地方法院97年度繼字第48號限定繼承事件及97 年
      度繼字第54號拋棄繼承事件卷宗查明，有該院97年度繼字
      第48號民事裁定及97年1 月23日北院隆家靜97年度繼字第
      54號准予備查函影本各1 件附卷可憑。原告於97年7 月17
      日具狀聲明由黃宏裕承受訴訟（其餘繼承人業據原告於97
      年8 月26日言詞辯論期日當庭撤回承受訴訟之聲明），核
      無不合，應予准許。
（二）本件被告經合法通知，未於最後言詞辯論期日到場，核無
      民事訴訟法第386 條所列各款情形，爰依原告之聲請，由
      其一造辯論而為判決。
二、原告主張：被告黃謝永雪於民國90年1 月10日持鈞院89年度
    拍字第4221號民事裁定聲請拍賣原告丁○○所有如附表所示
    之房地，經鈞院90年度執字第1730號拍賣抵押物事件於91年
    3 月21日拍定，得款新台幣（下同）962 萬8,800 元，並於
    91 年10 月16日製作分配表，定於同年10月30日實行分配，
    被告甲○○係第一順位抵押權人，原告乙○○、丙○○為第
    二順位抵押權人，均參予分配。然原告丁○○並未向被告抵
    押借款，抵押權設定及債權憑證均係訴外人黃明星、孫曹毓
    環偽造文書所為，該抵押權設定及借款對原告丁○○不生效
    力，被告對原告丁○○之債權並不存在，分配表將之列入分
    配，殊有未洽，為此依強制執行法第41條第1 項規定提起本
    件分配表異議之訴，請求將被告之債權剔除，被告原分配之
    金額則更正由原告乙○○、丙○○平均分配等語。並聲明：
    (一)鈞院90年度執字第1730號強制執行事件於91年10月16日製
    作之分配表，被告甲○○第一次序執行費分配金額1 萬4,00
    0 元，第五次序第一順位抵押權分配金額250 萬元；被告黃
    謝永雪第二次序執行費分配金額2 萬1,984 元，第六次序第
    一順位抵押權分配金額250 萬元，應予剔除其分配。(二)右項
    剔除分配之金額應平均分配給原告乙○○、丙○○各251 萬
    7,992 元。
三、被告方面：
（一）被告甲○○未於最後言詞辯論期日到場，惟據其前到場陳
      述略謂：本件抵押權設定及借款均為真正，且抵押權設定
      須提出權狀及印鑑證明始可辦理，原告丁○○應自始知悉
      。再者，原告丁○○曾向訴外人潘美玉設定抵押借款200
      萬元，於本件抵押權設定之同時送件辦理塗銷潘美玉之抵
      押權設定，由登記簿謄本可以看出原告丁○○係以本件抵
      押貸款所得清償潘美玉之借款而塗銷抵押權設定，故原告
      丁○○應係知情等語，茲為抗辯，並聲明：原告之訴駁回
      。
（二）被告黃宏裕（即黃謝永雪之承受訴訟人）未於言詞辯論期
      日到場，惟據其前提出之答辯狀略以：本件抵押借款係原
      告丁○○夥同其配偶孫曹毓環及訴外人黃明星向被告所借
      ，業經台灣高等法院於90年度上訴字第2524號孫曹毓環偽
      造有價證券等案件調查認定屬實。且原告丁○○向被告抵
      押借款當時曾違反約定，經被告向其發出存證信函，原告
      丁○○亦從未對其向被告抵押借款一事有所爭執。再者，
      原告丁○○曾以同樣手法向他人抵押借款，事後再藉故否
      認，亦有台灣高等法院84年度上易字第1730號刑事確定判
      決可證，故原告丁○○應知悉並參與本件孫曹毓環向被告
      之借款等語，資為抗辯。並聲明：原告之訴駁回。
四、得心證之理由：系爭借款及抵押權設定係原告丁○○委託訴
    外人黃明星偕同訴外人即原告丁○○之妻孫曹毓環辦理，原
    告丁○○主張系爭抵押權及所擔保之債權虛偽不存在云云，
    並不足採，茲論述如下：
（一）查本件設定抵押權與被告之土地及建物，其所有權狀均係
      於80年10月1 日以原告丁○○名義出具之不動產權狀遺失
      切結書、印鑑證明，及嗣後所提出之土地登記申請書，委
      託代書孫祖謙辦理申請補發等情，有臺灣高等法院90年度
      上訴字第2524號偽造有價證券卷(二)所附中和地政事務所90
      年11月5 日九十北縣中地資字第17655 號函附表一編號九
      、十之八十年北中地登字第53674 號附卷可稽（參見該卷
      52頁至60頁）。原告丁○○於臺灣高等法院上開偽造有價
      證券等案件審理時亦供稱：印鑑章、所有權狀是在我父親
      孫榮慶保管，印鑑從我父親處拿的。權狀沒有拿，均是遺
      失補發等語（參見該案90年8 月14日訊問筆錄），核與孫
      曹毓環於台北市調查處供稱：由於黃明星與我先生丁○○
      都需要用錢，而房地所有權狀，均由我公公孫榮慶保管，
      所以丁○○將其本人身分證、印章，交由黃明星到永和地
      政事務所申請遺失補發……等語相符（參見台北市調查處
      調查卷第8 頁背面）。且證人孫祖謙於上開刑事案件之原
      審調查中亦具結證述稱：伊於80年間，受丁○○之託代為
      申請土地所有權狀補發，因丁○○說權狀遺失了，至於79
      年間有無受丁○○之託申請補發所有權狀，因時間太久已
      不復記憶，伊大約幫丁○○申請補發土地所有權狀二次，
      原因均係所有權狀遺失，亦均係丁○○至伊事務所委託伊
      代辦，當時尚有一位名為黃明星之人與丁○○同來，但係
      丁○○本人說需補發所有權狀，印鑑證明、印鑑章、身分
      證亦係丁○○本人交付，臺北縣中和地政事務所80年8 月
      23 日 收件之第44247 號、第44246 號、80年8 月28日收
      件之第45266 號、80年10月11日收件之第53673 號均係丁○○本人委託伊辦理，四件丁○○均與黃明星一同前來等
      語（詳該案原審89年6 月19日訊問筆錄），於上開刑事案
      件調查中並證述稱：是黃明星與丁○○二人一起來委託我
      辦理補發權狀。交給黃明星及丁○○，或他們來拿等語綦
      詳（參見上開刑事案件90年9 月4 日訊問筆錄）。且查孫
      曹毓環被訴偽造有價證券等案件，經台灣高等法院92年度
      上更(一)字第760 號審理結果，就系爭抵押權設定部分，亦
      認定係原告丁○○與訴外人黃明星共同委請不知情之代書
      孫祖謙申請補發所有權狀，並授權黃明星填寫抵押權設定
      契約書及抵押權登記申請書，孫曹毓環與黃明星共同於抵
      押權設定契約書及本票上蓋用孫錦堂、孫廣志、孫如錦等
      人之印文，不成立偽造罪責，而不另為無罪之諭知，有判
      決書影本1 件附卷可憑（參見本院卷一第154 頁至155 頁
      ），並經最高法院94年度台上字第871 號判決駁回上訴確
      定，有裁判書查詢資料影本1 件附卷可憑（參見本院卷一
      第178 頁）。故本件借款及抵押權之設定係原告丁○○授
      權黃明星、孫曹毓環所為，可堪認定。
（二）至於系爭抵押權設定係黃明星（當時自稱丁○○）與孫曹
      毓環持有關資料透過代書戊○○介紹予訴外人方淑款，由
      方淑款覓得金主即被告二人借款予黃明星及曹毓環，並由
      戊○○辦理抵押權設定等情，固據證人戊○○於82年7 月
      9 日在臺北市調查處證述在卷。然查原告丁○○及其妻孫
      曹毓環二人與黃明星之關係極為複雜，丁○○、孫曹毓環
      夫妻另曾提供登記其子女名下之不動產為擔保，由孫曹毓
      環及黃明星出面，黃明星並偽稱丁○○本人，向訴外人吳
      有著借款1,500 萬元，並設定最高限額1,950 萬元之抵押
      權予，嗣因借款屆期未清償，吳有著聲請拍賣抵押物，丁○○即向本院起訴請求確認該抵押權不存在及請求塗銷抵
      押權；惟查丁○○於該案二審（83年度重上字第173 號）
      自承有關之借款債權及抵押權設定，係其申請補發所有權
      狀，併同印章、印鑑證明、土地及建物權狀交付予黃明星
      ，貸款後黃明星曾與其結帳並簽發1,500 萬元之本票作為
      貸款之證明等語（參見該案卷第35頁背面及36頁上訴理由
      二所載）；而關於補發所有權狀部分，係丁○○與黃明星
      一同委託代書孫祖謙辦理乙節，並據證人孫祖謙於臺灣高
      等法院94年度重上更(四)字第40號丁○○自訴黃明星偽造有
      價證券等案件之審理中證述在卷，有該案判決書1 份附卷
      可參（參見該案卷第177 頁反面至第179 頁及第240 頁反
      面）；且黃明星曾於82年4 月23日書寫向丁○○借款1,50
      0 萬元之借據及簽發同額本票交付丁○○，丁○○於該案
      所提之上訴理由(三)狀並自陳收受黃明星交付1,500 萬元本
      票及知悉黃明星其以子女之不動產辦理貸款之事實，亦有
      上開重上更(四)字40號判決之記載可憑。丁○○提起之上開
      確認抵押權不存在之訴，經本院82年度重訴字第159 號及
      台灣高等法院83年度重上字第137 號、86年度重上更字(一)
      字第43號暨最高法院87年度台上字第2252號審理結果，並
      以該抵押權之設定事先已得孫曹毓環同意，事後並得丁○○追認為由，判決丁○○敗訴確定等情，亦經本院調卷查
      明，有判決書之影本各1 件附卷可憑。而吳有著因丁○○
      、孫曹毓環屆期未清償上開抵押借款，向本院自訴丁○○
      、孫曹毓環詐欺之案件，經本院83年度自字第221 號及臺
      灣高等法院84年度上易字第1730號審理結果，亦認定上開
      抵押借款係丁○○委託黃明星代其出面並偽稱係丁○○本
      人，與孫曹毓環帶其不知情之子女至代書事務所辦理，丁○○、孫曹毓環取得貸款花用後，復否認債權並拒絕清償
      ，其詐欺意圖甚為明確，而判決丁○○、孫曹毓環成立共
      同詐欺罪名，各處有期徒刑四月確定等情，亦有上開判決
      書各1 件附卷可佐，故吳有著之該筆抵押借款係丁○○授
      權孫曹毓環與黃明星辦理，可堪認定。以丁○○向吳有著
      之抵押借款亦係委由黃明星出面，並由黃明星偽稱丁○○
      本人而辦理之情觀之，則本件借款由黃明星以偽稱丁○○
      本人之同一模式為之，自難據以為認定本件借款乃黃明星
      未得丁○○同意所為之證明。
五、綜上所述，被告抗辯系爭借款及抵押權設定係原告丁○○授
    權訴外人黃明星、孫曹毓環辦理等語，為可採；原告主張丁○○並未向被告抵押借款，本件抵押權設定及債權憑證均係
    訴外人黃明星、孫曹毓環偽造文書所為云云，為不可採。從
    而原告以被告對原告丁○○之債權不存在為由，提起本件分
    配表異議之訴，請求將本院90年度執字第1730號強制執行事
    件於91年10月16日製作之分配表，其中被告甲○○及黃謝永
    雪之分配金額均予剔除，平均分配予原告乙○○、丙○○各
    251 萬7,992 元，為無理由，應予駁回。
六、本件事證已臻明確，兩造其餘主張陳述及所提之證據，均毋
    庸再予審酌，附此敘明。
七、訴訟費用負擔之依據：民事訴訟法第78條、第85條第1 項前
    段。
中    華    民    國    97    年    9     月    11    日
                  民事第三庭    法  官  許月珍
以上正本係照原本作成
如對本判決上訴，須於判決送達後20日內向本院提出上訴狀
中    華    民    國    97    年    9     月    11    日
                                書記官  劉昌明


司法院資訊處製作；財團法人民間司法改革基金會備份。
